臺灣高等法院臺中分院民事裁定　九十一年度抗更(一)字第七四四號
　　　抗　告　人　台灣省自來水股份有限公司
　　　法定代理人　丙○○
　　　代　理　人　丁○○
　　　　　　　　　甲○○
　　　法定代理人　乙○○
右當事人間仲裁判斷准予強制執行事件，抗告人對於中華民國九十年九月二十日臺灣
臺中地方法院八十年聲字第一三二四號裁定提起抗告，本院裁定後，經最高法院發回
更審，本院裁定如左：
      主      文
抗告駁回。
抗告程序費用由抗告人負擔。
      理      由
一、本件兩造於民國（以下同）八十六年四月十日簽訂「大台中區豐原二場∮2400mm
    清水出水管」工程合約，分為統包推進（含推進工作井、到達工作井）及統包以
    外之明挖管線部分，全部工期為三百六十日曆天。系爭工程於八十六年四月八日
　　開工（實際開工日），相對人於八十九年七月三日，就系爭工程統包推進追加工
　　程款、追加工期部分（以下稱工程推進部分）向抗告人請求追加工程款、追加工
　　期、給付工程款、賠償損害及利息等，抗告人則於同年月十二日復函拒絕相對人
　　之請求，相對人於同年月二十一日向中華民國仲裁協會高雄辦事處（以下稱仲裁
　　協會）提請仲裁，並經仲裁協會於九十年五月九日以八十九年度仲雄聲義自字第
　　一四號仲裁判斷。上開仲裁判斷主文第一項認抗告人應給付相對人新台幣（下
　　同）五千七百十九萬三千二百三十二元，暨其中四千六百四十五萬一千三百七十
　　六元部分自八十九年十月十日起至清償日止，每日按萬分之二‧五計算之利息，
　　其餘自八十九年七月三十日起至清償日止，按年利率百分之五計算之利息，此為
　　兩造所不爭執，並有仲裁判斷書在卷可憑，堪信為真實。惟抗告人以(一)上開仲裁
　　判斷與仲裁協議標的之爭議無關，並逾越仲裁協議之範圍；(二)仲裁判斷未附理由
　　等事項爭執，玆就爭執之事項，於後二項予以說明。
二、按仲裁法第五十二條規定法院關於仲裁事件之程序，除本法另有規定外，適用非
    訟事件法，非訟事件法未規定者，準用民事訴訟法。而依仲裁法第三十七條第二
    項前段規定聲請法院裁定許可強制執行，仲裁法並未特別規定其程序，則關於此
    項聲請及抗告，法院自應適用非訟事件法規定，而為強制執行許可與否之審查並
    據以裁定之，此裁定無確定實體上法律關係存否之效力；又仲裁法第三十八條第
    一款規定仲裁判斷與仲裁協議標的之爭議無關，或逾越仲裁協議之範圍者，法院
    應駁回其執行裁定之聲請。此消極要件具備與否，依上說明，法院僅依非訟事件
    程序為形式上之審查即可，關於仲裁協議標的爭議或範圍之實體爭執，應另行提
    起撤銷仲裁判斷之訴以資解決，此觀諸仲裁法第四十條第一項第一款、第四十二
    條第一、二項自明（最高法院九十年度台抗字第二二五號裁定參照）。經查：
  (一)依兩造所不爭執之工程合約第二十三條第一款約定：「甲乙雙方對適用合約條款
    發生爭議，且不同意甲方（即抗告人）之書面決定時，乙方（即相對人）應自收
    受上述決定書函之翌日起十日內提請仲裁，否則視為無爭議」等語。則約定之仲
    裁協議標的係『合約條款發生之爭議』，就形式上觀察，契約條款之應否適用及
　　如何適用（包括擴張、變更或限制適用）之爭議均屬之。又兩造合約範圍，觀之
　　卷附由相對人提出而為兩造所不爭執之工程合約第二條約定：「合約範圍：包括
　　合約條文、開標紀錄表、標單（估價單、單價分析表）設計圖、施工規範及說明
　　書、投標須知暨補充說明、保證書等文件一切章程」等語。是依上開契約約定可
　　知，除系爭工程合約書所載條款外，關於施工規範及說明書之內容，均屬系爭合
　　約條款之範疇，如兩造間關於施工規範及說明書等之內容發生爭議，亦應屬約定
　　仲裁事項。兩造間就追加工程款是否符合施工規範之認知不同，以致對於可否追
　　加之情形發生爭議，相對人遂依前揭合意之仲裁條款聲請仲裁判斷，就相對人之
　　施工是否符合施工規範而得請求工程款之追加，就相對人之施工是否符合施工規
　　範一事，抗告人既有爭議，且攸關相對人施工是否正當，亦為兩造工程合約條款
　　適用及履行上之爭議，依前開說明，自屬仲裁庭仲裁判斷之範圍明確。
  (二)相對人就追加工程款之爭議事件，聲請提付仲裁，抗告人並於仲裁協會八十九年
    十一月十日就系爭仲裁事件召開第一次詢問會時，關於仲裁庭向抗告人表示就系
    爭仲裁事項是否同意交付由仲裁庭進行仲裁判斷等情，亦據抗告人當場表示同意
    進行仲裁，及同意依衡平原則判斷而作成會議紀錄，此亦有系爭仲裁事件第一次
    詢問紀錄附卷足憑，足認兩造就系爭追加工程款所生之爭議，合意以仲裁之方式
    解決爭議，並作成書面會議紀錄，仲裁庭於審酌兩造提出之證據後，依情事變更
    原則而為系爭仲裁判斷，此係仲裁庭所持法律見解是否妥適之問題，屬於仲裁庭
    之仲裁權限，法院應予尊重，對於此實體判斷無再予審查之餘地，此種並非屬「
    仲裁判斷與仲裁契約標的之爭議無關」之情形。
  (三)又情事變更原則是一項法律規定之原則，仲裁人得依情事變更原則為判斷，屬於
    法律仲裁之範疇，並非屬於衡平仲裁之範疇，故仲裁人適用情事變更原則為判斷
    ，並不經當事人同意為必要（最高法院八十九年台上字第九六七號判決意旨參照
    ），仲裁人自得適用情事變更原則而為此項判斷。且本件抗告人就系爭追加工程
    款之爭議事項，同意兩造交付仲裁判斷，已如前述，則本件仲裁庭依情事變更原
    則就相對人請求就原工程合約所定工程款應否追加以為判斷，仍係就系爭合約爭
    議事項所為實體仲裁判斷，仍非屬「仲裁判斷與仲裁契約標的之爭議無關」之情
    形。
　(四)抗告人並未就上開仲裁判斷有仲裁協議標的之爭議無關，或逾越仲裁協議之範圍
　　等情形，依仲裁法第四十條第一項第一款規定提起撤銷仲裁判斷之訴，此觀卷附
　　之臺灣臺北地方法院九十年度仲訴字第一五號民事判決自明。
  (五)由上所述，上開仲裁判斷就因地質狀況差異請求追加工程款及適用情事變更原則
    增加工程款等情，並無與仲裁協議標的之爭議無關，或逾越仲裁協議之範圍之情
    形。
三、次按仲裁法第四十條第一項第一款、第三十八條第二款所謂之「仲裁判斷書應附
　　理由而未附者」，應係指仲裁判斷書完全不附任何理由之情形而言，若已附理由
　　，其理由不論是否完備、正當甚或相互矛盾，均與不附理由有間，此乃法理當然
　　解釋（最高法院七十三年台上字第六十一號、八十一年台上字第二一九六號、八
　　十四年台上字第一九八六、八十七年台上字第九七八號、九十年台上字第五八九
　　號判決參照）。經查：
  (一)關於「第四坑至第三坑推進工作追加工程款部分」：
  (1)本件仲裁判斷書所敘明「第四坑至第三坑推進工作准依『機械設施之折舊費』計
    算追加工程款之計算方式（18299×155=0000000），其中「155」為兩坑施工之
    距離，抗告人主張仲裁判斷書未說明「155」數值之由來，殊屬無稽。
  (2)每公尺一八、二九九元部分，仲裁判斷書已有「原合約規定以機械掘進，參考單
    價分析表第二二頁所顯示，原合約係以施工長度一五ｍ，編列∮二四ｍ
　　推進機械設施使用折舊費，每ｍ計一八、二九九元」，依此自難謂此計算方式全
　　無依據。
  (二)仲裁判斷書中就「第一工作井追加二十天及第四工作井與Ｃ段推進追加六十天」
    部分雖未說明其追加工期之依據，然仲裁判斷書就「非可歸責於被告之因，所導
    致之遲延，必須給予之工期調整，故綜整系爭工程於實際施作時，造成工期延長
    之原因」敘明甚詳，此觀諸系爭仲裁判斷書載明：「(1)施工用地交付之遲延。(2)
    設計變更。(3)地質變異。(4)配合其他單位之停工。(5)百姓抗爭。(6)作業不連續。
　　(7)其他（如天候、選舉等）。」即明。依此，應認仲裁人係綜觀前所述之各項原
　　　因而為判斷，縱認理由未相當完足，亦非完全不附理由。
  (三)抗告人所稱「捨地質改良費，而就路修費，卻未明確指出其理由何在」部分，茲
    因系爭工程第四坑至第三坑間之地質變異，引致合約原約定以「機械掘進」方式
    改為「人工掘進」，而有「情事變更原則」之適用，此已於第四坑至第三坑追加
    工程款部分敘明，是仲裁人延續此判斷之前提而審究地質改良費及路修費，此等
    敘述非認有矛盾之處。至地質改良費與路修費宜補償其一部分，仲裁判斷書理由
    中亦說明「加強了地質改良工作，理論上應可免除路面之坍陷，或將路修費減至
　　最低」，是應無理由未附之情形。至選擇路修費為抗告人應負擔部分，雖判斷書
　　僅載明相對人所為請求三百五十六萬四千七百二十七元合理，然就地質改良費或
　　路修費之補償理由既於前述，縱此部分理由不甚完全，依前所述之仲裁判斷書應
　　附理由而未附之最高法院見解，此等情事仍難謂不附理由。
  (四)抗告人主張「無論是對於未付工程款之金額或關於逾期罰款之爭議，仲裁庭竟未
    調查兩造於仲裁程序所提出之攸關工程結算金額單據金額之差異，逕依相對人提
    出之結算總表，認定結算總價為『七千一百九十萬四千零九十八元』，並以此作
    為計算逾期罰款及應付未付工程款之基礎，甚未說明其理由及證據何在」部分，
    此無非仲裁庭採納證據法則之爭議。惟按仲裁法第十九條規定：「當事人就仲裁
    程序未約定者，適用仲裁法之規定；仲裁法未規定者，仲裁庭得準用民事訴訟法
    或其認為適當之程序進行」。準此，雖仲裁法第十九條未明示仲裁庭所採取證據
    法則之準則，應認仲裁庭得準用民事訴訟法關於證據法則之規定。至仲裁庭逕行
    採納相對人提出之證據以為仲裁判斷，亦即仲裁人本於自由心證判斷證據之實質
　　上證據力。且仲裁判斷書已敘及依據工程合約第十八條規定計算逾期罰款，從而
　　，此部分之仲裁判斷非謂未備理由，倘認有理由不充分，基於首開之判決意旨，
　　仍不能認本件仲裁判斷書有未附理由之情事。抗告人以上開仲裁判斷未附理由提
　　起撤銷仲裁判斷之訴，亦經判決駁回確定在案，此有臺灣臺北地方法院九十年度
　　仲訴字第一五號民事判決在卷可憑。並為兩造所不爭執，益證上開仲裁判斷並無
　　未附理由之情形。
四、綜上所述，本件仲裁判斷，並無抗告人所指之仲裁判斷與仲裁協議標的之爭議無
    關，或逾越仲裁協議之範圍，亦無仲裁判斷書未附理由等情事，抗告論旨，指摘
    原裁定不當，求予廢棄，為無理由。
據上論結，本件抗告為無理由，依仲裁法第五十二條、非訟事件法第二十八條，民事
訴訟法第四百九十二條第一項、第七十八條，裁定如主文。
中　　　華　　　民　　　國　　九十一　　年　　　八　　　月　　二十八　　日
~B1民事第六庭審判長法　官　吳火川
~B2　　　　　　　　法　官　吳惠郁
~B3　　　　　　　　法　官　饒鴻鵬
右為正本係照原本作成。
不得再抗告。
~B　　　　　　　　書記官　陳三軫
中　　　華　　　民　　　國　　九十一　　年　　　八　　　月　　 三十　　 日
　　　　　　　　　　　　　　　　　　　　　　　　　　　　　　　　　　　　Ｂ
